臺灣彰化地方法院民事判決　94年度家訴字第20號
原　　　告　丙○○
　　　　　　　　　　　　37號.
被　　　告　甲○○
　　　　　　　　　　　　37號.
被　　　告　乙○○
　　　　　　　　　　　　號
被　　　告　戊○○
　　　　　　　　　　　　1巷9.
被　　　告　己○○
上列當事人間請求分割遺產事件，本院判決如下：
    主      文
准兩造公同共有之被繼承人丁○○如附表所示之遺產分割，附表
編號一至編號四所示之土地按兩造應繼分各伍分之壹之比例保持
分別共有；附表編號五所示之建築物（即坐落彰化縣員林鎮○○
里○○路○段217巷37號房屋）應予變賣，其價金由兩造應繼分各
伍分之壹之比例分配之。
訴訟費用由原、被告各按應繼分之比例負擔。
    事實及理由
一、原告主張：
  （一）兩造為被繼承人丁○○之共同繼承人，丁○○於民國（
        下同）92年8月8日死亡，留有遺產如附表二所示不動產
        （即土地及建物部分）。
  （二）按繼承人有數人時，在分割遺產前，各繼承人對於遺產
        全部為公同共有；繼承人得隨時請求分割遺產，但法律
        另有規定或契約另有訂定者，不在此限，民法第1151條
        、第1164條分別定有明文。又按共有物分割之方法不能
        協議決定者，法院得因各共有人之生請命為以原物分配
        於各共有人或變賣共有物，以價金分配於各共有人，民
        法第824條第2項亦定有明文。又公同共有物分割之方法
        ，除法律另有規定外，應依關於共有物分割之規定，此
        關同法第830條第2項規定自明。又公同共有物分割之方
        法，除法律另有規定外，應依關於共有物分割之規定，
        此關同法第830條第2項規定自明。系爭遺產如附表一所
        示金融機構存款及附表二所示不動產，並無不能分割之
        情形，亦無不分割之約定，惟兩造就系爭遺產不能協議
        分割，則原告請求裁判分割系爭遺產，於法自無不合。
  （三）按遺產分割係以消滅遺產公同共有關係為目的，不能以
        遺產之各個財產為分割之對象（參照最高法院86年度台
        上字第1463號判決、86年度台上字第3143號判決）。本
        件遺產分割係以被繼承人丁○○之全部遺產為一體，消
        滅一個公同共有關係，原則上即應一兩造之人數，分成
        五部分，較為允當。值是，原告請求將附表一所示金融
        機構存款由兩造各按應繼分五分之一之比例分配；而就
        附表二所示之土地部分，由原告兩造公同共有，改為由
        兩造各按應繼分五分之一之比例分別共有，亦自無不合
        。
  （四）至於附表二所示未保存登記之房屋，因被繼承人丁○○
        之權利範圍為十萬分之五萬（即二分之一），該房屋目
        前由原告居住使用，依國稅局核定之價額僅有7400元，
        價值甚微，自不宜原物分割。而未保存登記之房屋，是
        否得採變價分割？惟基於上開最高法院86年度台上字第
        1436號判決、86年度台上字第3143號判決之見解既認定
        遺產分割係以消滅遺產公同共有關係為目的，不能以遺
        產之各個財產為分割之對象，倘若遺產中有未保存登記
        之房屋，又與排除在遺產分割範圍之外，不許分割，則
        理論上，不免自相矛盾，自應容許將未保存登記之房屋
        ，一併納入遺產分割之範圍，方不致限於自相矛盾之窘
        境，且能徹底解決遺產繼承人之紛爭。準此，原告請求
        將未保存登記之房屋變價分割，以其價金由兩造各按應
        既分五分之一之比例分配，應屬允當等語，並聲明：請
        求判決如主文所示。
二、被告之聲明及陳述：兩造母親已經過世，兄弟姊妹就原被告
    五人。被告等均同意將原告所提出分配方案等語。並聲明：
    請求為適法之判決。
三、本院得心證之理由：
（一）原告主張被繼承人丁○○於92年08月08日死亡，遺有如附
      表編號一至編號二所示之遺產，兩造為其子女，為法定繼
      承人，應繼分各為五分之一，請求准將兩造公同共有之上
      開遺產分割，並由兩造各按應繼分五分之一之比例分別共
      有等情，業據原告提出除戶謄本、戶籍謄本五份、土地登
      記謄本四件、房屋稅籍證明書、財政部台灣省中區國稅局
      遺產稅繳清證明書影本、繼承系統表影本為證，此為被告
      四人所不爭執，堪認原告此部分之主張為真實。
（二）按繼承人得隨時請求分割遺產；又遺產之繼承，同一順序
      之繼承人有數人時，按人數平均繼承，民法第1164條、第
      1141條前段分別定有明文。按繼承人將公同共有之遺產，
      變更為分別共有，係使原公同關係消滅，另創設繼承人各
      按應有部分對遺產有所有權之新共有關係。其性質應仍屬
      分割遺產方法之一。次按民法第1164條所定之遺產分割，
      係以遺產全部為一體之分割，而非以遺產中其中部分或單
      獨財產標的為分割對象，亦即遺產分割目的在使遺產所形
      成之公同共有關係終止。最高法院88年台上字第2387號判
      決意旨參照。
（三）次按法院對於共有物分割之方法，得以原物分配於各共有
      人或變賣共有物，以價金分配於各共有人。此觀民法第82
      4條第2項自明。查原告主張將兩造公同共有丁○○遺留如
      附表編號一至編號四之遺產土地部分分割，並按兩造應繼
      分各五分之一之比例保持分別共有等語，並為被告同意在
      卷，本院亦認此分割方法，並無不當，應予准許，判決如
      主文第一項前段所示。另附表編號五所示遺產建物部分，
      係坐落彰化縣員林鎮○○里○○路○段217巷37號之房屋
      ，且未辦理保存登記，此為兩造所不爭執之事實，亦有房
      屋稅籍證明書乙件在卷可稽，堪認屬實。本院審酌此房屋
      價值經彰化縣稅捐稽徵處員林分處核定94年現值僅有
      14300 元，且持分比率僅有二分之一，有該處94年05月26
      日彰稅員多功字第2378號房屋稅籍證明書一紙在卷可證，
      雖原告表示該屋現為其所使用等語，如以原物分割恐不利
      於使用，亦不符經濟效益，且原告未陳述願分配上開房屋
      ，反而主張予以變賣分配價金，此同為被告四人所不爭執
      ，並同意變賣此未保存登記之房屋後以資分配等情。從而
      ，本院認為此建物部分，應予以變賣，較為適宜，並將變
      賣所得價金按兩造之應繼分各五分之一分配，爰判決如主
      文第一項後段所示。
（四）按因共有物分割、經界或其他性質上類似之事件涉訟，由
      敗訴當事人負擔訴訟費用顯失公平者，法院得酌量情形，
      命勝訴之當事人負擔其一部，民事訴訟法第80條之1定有
      明文。本院認原告之訴雖有理由，但本件訴訟費用仍以按
      兩造就系爭土地原應有部分之比例負擔，顯較公平，爰定
      兩造訴訟費用負擔之比例如主文第二項所示。
四、訴訟費用負擔依據：民事訴訟法第80條之1。
中　　華　　民　　國　　94　　年　　11　　月　  10　　日
　　　　　　　　　　家事法庭　　法  官   張德寬
上為正本係照原本作成。
如對本判決上訴，應於判決送達後20日內向本院提出上訴狀。
中　　華　　民　　國　　94　　年　　11　　月　  10　　日
                                書記官   林政佑
附表
┌──┬───┬──────┬────┬──┬─────┐
│編號│權利範│土地坐落地號│面積（㎡│地目│  備註    │
│    │圍    │            │）      │    │          │
├──┼───┼──────┼────┼──┼─────┤
│一  │六分之│彰化縣員林鎮│1468    │ 建 │          │
│    │一    │豐年段107號 │        │    │          │
├──┼───┼──────┼────┼──┼─────┤
│二  │六分之│彰化縣員林鎮│2041    │ 田 │          │
│    │一    │豐年段118號 │        │    │          │
├──┼───┼──────┼────┼──┼─────┤
│三  │六分之│彰化縣員林鎮│2194    │ 田 │          │
│    │一    │豐年段132號 │        │    │          │
├──┼───┼──────┼────┼──┼─────┤
│四  │全部  │彰化縣大村鄉│4398    │ 田 │          │
│    │      │加錫段394之1│        │    │          │
├──┼───┼──────┼────┼──┼─────┤
│五  │二分之│彰化縣員林鎮│        │房屋│未保存登記│
│    │一    │萬年里員水路│        │    │之建築物予│
│    │      │2段217巷37號│        │    │以拍賣，並│
│    │      │            │        │    │依比例分配│
│    │      │            │        │    │價金      │
└──┴───┴──────┴────┴──┴─────┘
